行　政　法　院　判　決　　　　　　　　　　　　　八十八年度判字第三三九四號
　　原　　　告　甲○○
　　訴訟代理人　羅明通　律師
　　　　　　　　陳清秀　律師
　　　　　　　　陳添輝　律師
　　被　　　告　臺北市政府技師懲戒委員會
右當事人間因技師法事件，原告不服經濟部技師懲戒覆審委員會中華民國八十六年十
一月六日八六年技懲覆字第○○二號覆審決議，提起行政訴訟。本院判決如左︰
　　主  文
原告之訴駁回。
　　事  實
緣臺北市政府建設局查出原告於民國八十一年一年內承辦六十九件建築物結構簽證，
其中八十一建字第○二三四號建造執照之建築物高度為三六．三○公尺，依技師法第
十二條第二項所定之各科技師執業範圍規定，應屬結構工程科技師之業務範圍。原告
為土木技師，依該科技師執業範圍規定，僅得從事三十六公尺以下之建築物結構簽證
，卻仍與簽證。嗣臺北市政府建設局令原告提出八十一年一年內所簽證案件之建築師
所開立之簽證費收據或有關憑證影本，歷經五個月，原告仍未檢送，乃提付懲戒。被
告認原告違反技師法第二十條及第二十三條規定，依同法第四十條第一項第三款、第
四十一條第一項第二款規定予以停止業務二年之處分。原告不服，請求覆審，經決議
維持被告原決議，遂提起行政訴訟。茲摘敘兩造訴辯意旨於次：
原告起訴意旨及補充理由略謂︰查本件原告為土木技師，為懲戒處分之被告與會計師
懲戒委員會，同隸屬於行政機關之專門職業人員懲戒組織，依司法院釋字第二九五號
、第三七八號解釋意旨，原告得提起本件行政訴訟。次按建築物之設計與監造，由建
築師負責；建築物結構與建築物設備等專業工程，則由承辦建築師交由依法登記開業
之專業工業技師（土木技師、結構技師、電機技師等）負責，為建築法第十三條第一
項所明定。土木技師僅負責建築物結構，而非負責建築物。經濟部等七部會署會銜發
布之各科技師執業範圍，其中土木工程科技師執業範圍，亦規定建築物結構之規劃、
設計、研究、分析業務，限於高度三十六公尺以下。足證容許土木技師從事三十六公
尺以下高度之建築物結構之規劃、設計、研究、分析業務。系爭建築執照之建築物（
臺北市職訓中心綜合教學大樓），由大宇建築師事務所黃有良建築師設計監造，並委
託原告就系爭建物設計繪圖。實務上，建築師設計建築物時，經常未確定基地地面與
一樓樓地板之距離，其僅委託技師計算建築物結構，技師對建築師將建築物結構抬高
地面之事，往往不知情。系爭建物之原始設計為地上七層、地下二層，結構高度為二
八．九八公尺，原告依委託之旨辦理系爭建物之結構設計（嗣改稱以建築物結構三十
六公尺計算該工程之結構），並交予承辦之建築師將系爭建物之相關資料向臺北市政
府建管處申請建築執照。該處第一次審查系爭建物時，認本建築物雖於地面上只有七
層，然因建築物係建於傾斜之山坡地上，故外露於地面上之地下二層，亦應列為系爭
建築物之高度，系爭建築物之高度乃由該處改認定為三十六公尺（總共九層，每層樓
高四公尺）。嗣建築師將系爭建物之一樓樓地板提高○．三公尺，建築物高度變為三
六．三公尺。但原告因對系爭建築物只負責辦理建築物之結構設計，俾建築師將相關
建築物資料送審以取得建築執照，對嗣後系爭建築物一樓樓板提高○．三公尺情事，
自始至終皆不知情，亦毫無置喙餘地，此有承辦系爭建築物之大宇建築師事務所出具
之聲明書可證（其後復稱因臺北市政府建管處要求，將原地上七層、地下二層，改為
地上九層，建築物高度才變為三六．三公尺。大宇建築師事務所因該工程在地面抬高
○．三公尺，對原結構計算不生影響，而未知會原告），是系爭建築物超過○．三公
尺，致逾越執業範圍乙事，實不可歸責於原告。況系爭建築執照係經臺北市政府工務
局核發，若原告依規定不得簽證，該局當無予以核准之理，更足以證明原告於簽證時
，系爭建築物結構未超過三十六公尺。被告第三人之行為，對無故意過失之原告處以
停業二年之懲戒處分，有違行政秩序罰之「自己行為責任」主義與處罰構成要件合致
性原則，自有違誤。被告之決議及覆審決議均以系爭建築物高度為三六．三公尺（結
構三六公尺，一樓樓地板離基地地面○．三公尺，故建築物高度為三六．三公尺），
認原告逾越土木技師之執業範圍，其主要理由在於認定建築物結構高度即為建築物高
度，並主張係採用中央目的事業主管機關內政部之見解。覆審決議未說明內政部上開
見解之出處，已有可疑，縱使內政部確有上開見解，該見解充其量僅係針對經濟部等
七部會會銜發布之各科技執業範圍中之「建築物結構高度」，基於職權所為之解釋，
屬解釋性之行政規則，並非法律，亦非取得法律明確授權之法規命令，未對外公告周
知，原告事先亦不知情，自無從加以遵守。本件覆審決定以所謂內政部之內部見解，
作為處罰依據，有違法治國家「預測可能性原則」。該內規自不得作為裁罰性處分之
依據，鈞院依法不受拘束，仍得依據法律獨立審判，表示適當之不同見解。又內政部
即使有上開見解，其見解亦有不當，蓋一般建築物之一樓樓地板，均高於基地地面，
使室內廢水容易排出，並使室外雨水不致流入屋內。因此，建築物高度（自基地地面
計量）恆高於建築物結構高度（自一樓樓地板計量）。內政部將建築物高度解為建築
物高度，顯與事實不合，且不當縮減容許土木工程科技師執業之空間。系爭建築物為
地上九層，每層高度為四公尺，自屋頂至一樓樓地板為三十六公尺，一樓樓地板下面
即為剛度甚大之筏式基礎（鋼筋混凝土材料），使整個建築物結構之靜載重、活載重
、垂直應力及耐震力，由筏式基礎均勻承載。一樓樓地板雖離基地地面○．三公尺，
但上開建築物結構之尺寸、重量均維持不變，故上開抬高○．三公尺，並不影響建築
物結構體之靜載重、活載量、垂直應力分析、耐震分析及設計，不影響結構各項安全
。覆審決議若欲處罰原告，應說明建築物一樓樓地板與基地地面距離○．三公尺，歸
屬建築物結構高度之理由，以及所增加之○．三公尺對整體結構之安全有何影響。故
縱令原告涉嫌違規執業，抬高○．三公尺於結構既無影響，其違規情節極輕微，只須
科處警告，即足以達成懲戒目的，原處分從重科處停業二年，其裁量權之行使，顯違
比例原則，而有濫用權利之違法。再查經濟部技師懲戒覆審委員會不清楚建築物結構
高度之計算方式，曾二次函請內政部營建署表示意見，該署之復函僅表示建築相關法
令並無建築物結構高度之用語定義，從未表示建築物結構高度即為建築物高度。覆審
決議謂：「建築物結構高度，經中央目的事業主管機關（內政部）確定即『建築師技
術規則』所稱之建築物高度」，顯與卷證資料不符。關於建築物結高度之法令用語，
連技師之中央主管機關及中央目的事業機關均不清楚，何能苛責原告瞭解遵守，故縱
認原告違反執業範圍之規定，原告亦具有不可歸責之事由，依司法院釋字第二七五號
解釋，應屬不罰。退而言之，即使內政部認為「建築物結構高度」即為「建築物高度
」，然此項解釋性之行政規則，對原告不利，基於信賴保護原則，不應溯及既往發生
效力，應僅適用解釋函發布後之案件。復審決議以內政部解釋在後之行政規則，懲戒
原告發生在前之行為，違反信賴保護原則，此參稅捐稽徵法第一條之一尤可明瞭。技
師法第十二條第二項規定：「各科技師執業範圍，由中央主管機關會同目的事業主管
機關定之」，概括授權訂定「各科技師執業範圍」。此項授權，依法律整體解釋，應
可推知立法者有意授權中央主管機關，就各科技師之執業範圍，依其行政專業之考量
，訂定命令。至對技師所為裁罰性之行政處分，固與上開事項有關，但究涉及人民權
利義務之限制，其處罰之構成要件與法律效果，應由法律定之。法律若授權行政機關
訂定法規命令予以規範，其授權之目的、範圍及內容，亦須具體明確，始符合憲法第
二十三條法律保留意旨，此有司法院釋字第三一三、三四五、三四六、三六七、三八
○、三九○、三九四、四○二、四二三號解釋可參。上開授權規定，僅係概括授權，
並未具體明確規定授權目的、範圍及內容，不得作為裁罰性行政處分之依據。經濟部
等七部會署會銜訂定之各科技師執業範圍，僅以表格方式定之，未經行政院發布，亦
未送立法院備查，在法規位階上，非但不是法律，且非法規命令。其就土木工程科技
師之執業範圍，限制在「建築物結構規劃、設計、研究、分析業務限於高度三十六公
尺以下」，係技師之中央主機關及目的事業主管機關，劃分土木工程科技師與結構工
程科技師之執業範圍所為規範，不得作為處罰土木技師之構成要件規定。原告若逾越
執業範圍而簽證，主管機關對其建築執照之申請，得不予以核准，但不得據以裁罰。
覆審決議以各科技師執業範圍，其效力與技師法同，以之作為懲戒依據，顯然違法。
此外，建築技術規則，未經建築法第九十七條具體明確授權，亦不得作為裁罰性行政
處分構成要件之依據。復按技師執行業務，應備業務登記簿記載委託人姓名或名稱、
住所、委託事項及辦理情形之詳細記錄，技師法第十五條定有明文。是同法第二十三
條之「主管機關得檢查技師之業務或令其報告」之規定，應指第十五條有關受託業務
之詳細情形而言。至技師有無申報執業所得，能否提出發票收據或付款憑證等，係屬
租稅事項，應係稅捐主管機關查核事項，不在技師法第二十三條規定之列，原告未提
出發票收據及付款憑證，自未違反上開規定。上開收費單據，原告縱令未依設帳記載
並保存憑證，或未能提供證明所得之帳簿文據，稅捐稽徵機關亦僅能依同業利潤標準
逕行核定稅額而已，尚不得令納稅義務人即原告強制提出，臺北市政府建設局強令原
告提出，顯屬無理。另查原告執行業務簽證部分，是否善盡專業技術及能力，不僅與
發票或付款憑證無關，且建築物主管機關本得自行調閱已提出於該機關之有關建築物
設計圖說詳情為查核，並令原告就其中有疑義或錯誤部分親自為報告說明，始據以確
認執業品質是否無疑，執行業務有無不當。至於收費標準如何，既非一定為品質保障
之前提，亦非臺北市政府建設局依何法律得以處罰之依據。再者，原告自始至終未拒
絕報告業務，於被告要求原告提出建築師所開立之簽證費收據或有關憑證時，雖原告
並無製作及保管相關資料，仍隨即於八十三年二月十六日及十八日去函被告說明在案
，財政部臺北市國稅局中正稽徵所亦於八十六年十二月五日始來函回復八十一年度原
告之綜合所得稅核課內容，顯見原告並無故意隱匿其執行業務之資料及拒絕向主管機
關報告之意圖。被告不查，逾越其本身權限，強令原告提出與其業務不相干事項之報
告，顯已濫用其裁量權而違反行政法之合目的性及義務性之考量，其所為停業處分，
自屬違法不當。原告自六十三年進入臺北市政府國民住宅處以來，即從事建築結構之
計算工作，迄今逾二十餘年，對建築結構之規劃、設計、計算等業務，累積多年之經
驗，歷年來建立起良好之業務信譽。被告僅以原告逾越業務範圍一件及所謂拒絕提出
發票、付款憑證等情節，即以技師法第四十條第一項第三款所列停止業務之最高期間
二年之處分，顯違行政法之比例原則，其處分自屬違法。更何況就土木技師之執業範
圍限於建築物三十六公尺以下之規定，係八十年四月十九日始由經濟部修正頒布通過
，原告就系爭建物超過三十六公尺，毫不知情，被告遽為本件嚴厲之懲戒，嚴重影響
原告之生計及憲法保障人民之生存權、工作權之本旨，其處分顯已過當。被告八十三
年四月二十八日審議原告本事件時，說明案情如下：「一、八十二年九月二十六日士
林區○○路百老匯大樓工地地層嚴重下陷，附近商家損失慘重，五十餘輛機車陷落地
層中，經媒體報導後，立法委員丁守中、臺北市議員闕何淵相繼提出質詢，指稱土木
技師甲○○事務所僅有員工二人，一年內承辦結構簽證六十六件，數量驚人，遠超過
其業務負荷量太多，早為業界懷疑濫予簽證，並為其一己私利，無視執業應盡顧及營
建公共安全之責任，百老匯大樓之結構設計即為該技師簽署，要求主管機關依法嚴懲
，以嚇阻借牌、租牌或疏忽之歪風。二、本府建設局亦曾風聞該技師只出名簽署蓋章
，實際並不負責設計，時有同業反應抗議，該技師仍我行我素，但苦無證據，無法制
止其不當行為。民意代表質詢該技師員工僅二人，一年內能承辦六十六件結構簽署案
件，顯涉有替人簽署蓋章之嫌。經本府建設局向工務局建管處查證，該技師八十一年
一年內以結構專業技師名義辦理結構簽證六十九件，百老匯亦為該技師所簽署無誤。
」上開說明係「業界懷疑」、「建設局風聞」，並無證據以實其說，純屬不實，且使
懲戒委員做出錯誤判斷。事實上臺北市土木技師公會業已出具函件證明：「臺北市建
築師公會所作工地災害原因及責任歸屬鑑定報告書之鑑定結果七審閱復核建築師所
提供之設計圖說及土支撐計算書，認為皆依現行之法規及一般結構原理土壤力學分析
、計算並為設計之依據，故應屬合宜。故將百老匯大樓災變與甲○○技師簽署併為陳
述，恐有誤導之虞。」「經查甲○○技師八十一一一所簽署之結構設計其中四樓以下
五件、四樓以上、八樓以下四十四件、八樓以上十二樓以下二十一件，民意代表並非
專業，其電腦之應用於結構分析、設計及繪圖顯然不完全瞭解 ，以該等高度樓層之
結構設計所需時間，六十六年於一年內完成，對一位有經驗之土木技師而言，實綽綽
有餘。」原告八十一年度，執行業務簽證，共六十八件，工程總造價約為一二○○戶
之主造價，其中三分之二以上均為八層樓以下，所承辦者，均為小案件。足證原告並
無「只出名簽署並章，不負責設計」之掛名行為，而且百老匯工地坍陷，亦非可歸責
於原告。原處分所依據之基礎事實，顯然錯誤，其以此假設，作為處分之依據，於法
顯有違誤。為求發現真實起見，請訊問證人黃有良，並定期辯論。末查，被告對原告
所為停業二年處分，雖經經濟部技師懲戒覆審委員會作出維持原決議之處分，然原告
既已提起行政訴訟，若本件停止營業處分立即執行，則將來行政訴訟縱勝訴後，亦無
法回復原狀，將對原告造成營業及生計無法彌補之損害，依行政訴訟法第十二條規定
，並參照大院三十二年度裁字第二七號、四十八年裁字第五八號判例意旨，實有停止
執行之必要，爰請暫緩本件處分之執行等語。
被告答辯意旨略謂︰查原告領有臺北市政府核發土木工程科北市建技自字第一二六九
—一號臺北市技師執業執照。其業務範圍載明：「．．．但建築物結構之規劃、設計
、研究、分析業務限於三十六公尺以下」。原告承辦之八十一年一年內承辦六十九件
結構簽證，其中系爭之八十一建字第○二三四號建造執照之建築物高度為三六．三○
公尺（如包括屋頂突出物，高度已超過四十五公尺），屬結構工程科技師之業務範圍
，原告為土木技師，非結構技師，自不得從事三十六公尺以上建築物結構之規劃、設
計。而上開建造執照備註欄註明：「結構專業技師：品潔土木工業技師事務所技師：
甲○○」，其逾越執業執照所載業務範圍事證明確，違反技師法第二十條之事實，堪
以認定。次查，系爭建築物之結構工程設計複委託設計契約書載明，該工程係大宇建
築師事務所黃有良建築師將結構工程設計交由大興工程管理顧問股份有限公司辦理，
由甲○○技師予以簽證，民意代表質疑該技師只負責蓋章。八十一年一年度內該技師
承辦六十六件，業務量超過其他任何一位技師數倍，為了解其執業情形，臺北市政府
建設局令原告提出建築師所開立之收據或相關憑證，原告卻藉故拖延不提出其所承辦
之證明文件（收據或相關憑證）違反技師法第二十三條規定，事證至明。原告辯稱系
爭建築物，委託設計結構高度為二八．九八公尺，建築師將建築物之一樓地板提高○
．三公尺，致建築物高度變為三六．三○公尺乙節，依臺北市政府工務局建築管理處
八十二年十一月二十二日北市工建字第一三七七九九號函復臺北市政府建設局之附件
（八十一年以後建照之技師甲○○之資料）已載明高度為三六．三○公尺，且系爭建
造執照亦載明結構技師為原告，原告所辯不知情乙節，顯為卸責之詞，不足採信。臺
北市政府建設局令原告提出承辦各該工程由建築師所開立之簽證費收據或有關憑證影
本乙節，乃主管機關為查明是否違反技師法第十九條第一項第一款：「使他人假用本
人名義執行業務」等案情需要，自得要求技師提出執行業務相關資料，況原告亦有主
動舉證澄明之義務。原告非但未配合提供，反指摘濫用裁量權，純屬狡辯之詞。本件
原告違規事證明確，請駁回其訴等語。
    理  由
按「各科技師執業範圍，由中央主管機關會同目的事業主管機關定之。」「技師所承
辦之業務，不得逾越執照內記載之業務範圍。」「主管機關得檢查技師之業務或令其
報告，技師不得拒絕。」「技師違反本法者，依左列規定懲戒之：．．．二、違反．
．．第二十條．．．或第二十三條規定情事之一者，應予申誡或停止業務。」「技師
之懲戒，應由技師懲戒委員會，按其情節輕重，依左列規定行之：．．．三、二個月
以上二年以下之停止業務。」技師法第十二條第二項、第二十條、第二十三條、第四
十一條第一項第二款、第四十條第一項第三款定有明文。經濟部等七部會署會銜依上
開技師法第十二條第二項發布「各科技師執業範圍」，其中有關土木工程科技師執業
範圍為「從事．．．等業務，但建築物結構之規劃、設計、研究、分析業務限於高度
三十六公尺以下。」原告為土木技師，其執照內記載執業範圍與前開「各科技師執業
範圍」關於土木工程科技師執業範圍規定相同，有臺北市技師執業執照影本附原處分
卷可稽。本件因原告簽證之士林百老匯工地崩陷，經市議員及立法委員質詢，質疑原
告一年簽證六十餘件，是否未真正從事結構簽證，臺北市政府設局進行調查，查出原
告八十一年簽證案件計六十九件，其中八十一建字第○二三四號建造執照之建築物高
度為三六．三○公尺，非原告土木技師所得執業範圍。遂令原告提出八十一年一年內
所簽證案件之建築師所開立之簽證費收據或有關憑證影本，歷經五個月，原告仍未檢
送，乃提付懲戒。被告認原告違反技師法第二十條及第二十三條規定，依同法第四十
條第一項第三款、第四十一條第一項第二款規定予以停止業務二年之處分。原告不服
，循序提起行政訴訟，主張如事實欄所載。經查八十一建字第○二三四號建造執照之
建築物高度為三六．三○公尺，係原告所簽證，為兩造不爭之事實，且經臺北市政府
工務局建築管理處八十二年十一月二十二日北市工建字第一三七七九九號函所附原告
八十一年簽證之建照資料載明，堪以認定。「各科技師執業範圍」關於土木工程科技
師執業範圍但書所稱「但建築物結構之規劃、設計、研究、分析業務限於高度三十六
公尺以下。」其高度如何計算？經濟部技師覆審委員會曾函請主管機關內政部營建署
表示意見，該署八十五年五月廿八日八十五營署建字第○八九九四號函覆，略謂：「
關於建築物高度之計算，建築技術規則建築設計施工篇第一條第七款訂有明文。惟卷
查本案既經臺北市工務局核發造執照載明築物高度在案，如有認定疑義，應請檢具詳
細書圖文逕洽地方主管築機關。」經濟部技師覆審委員會復函請查明是否建築物結構
高度即係建築物高度，該署八十五年七月五日八十五營署字第一一七九一號函復稱：
「查建築相關法令規定，並無建築物結構高度之用語定義，至建築物高度計算方式，
本署八十五年五月廿八日八十五營署建字第○八九九四號函已有明文。」經濟部技師
覆審委員會再次函請查明，該署乃以八十六年二月三日台內營字第八六七二二○五號
函復：「按『建築物高度』建築技術規則建築設計施工篇第一條第七款業已明，至各
科技師執業範圍規定土木工程科之執業範圍『建築物結構之規劃、設計、研究、分析
業務限於高度卅六公尺以內』，其涉及建築物高度之認定，應有前開建築技術規則之
適用。」是依內政部營建署上開函釋，各科技師執業範圍關於土木工程科執業範圍之
但書規定高度，應依建築技術規則有關築物高度規定認定。內政部為建築主管機關，
就建築物結構高度計算，自得本於職權為解釋。其認建築物結構高度應依建築物高度
計算，參之建築技術規則建築施工篇第三十三條規定：「風壓力為建築物構造立向投
影全面所受風之壓力，風壓力隨『建築物高度』增加而增大」，顯示建築物構造與建
築物高度有關，上開解釋尚無違背法令，應得引用。原告主張建築物結構高度應自一
樓樓地板計量，殊無足採。系爭○二三四號建築物高度為三六．三○公尺，已逾三十
六公尺，非原告所得簽證。原告辯稱：系爭建物之原始設計為地上七層、地下二層，
結構高度為二八．九八公尺，原告依委託之旨辦理系爭建物之結構設計（嗣改稱以建
築物結構三十六公尺計算該工程之結構），並交予承辦之建築師將系爭建物之相關資
料向臺北市政府建管處申請建築執照。該處第一次審查系爭建物時，認本建築物雖於
地面上只有七層，然因建築物係建於傾斜之山坡地上，故外露於地面上之地下二層，
亦應列為系爭建築物之高度，系爭建築物之高度乃由該處改認定為三十六公尺（總共
九層，每層樓高四公尺）。嗣建築師將系爭建物之一樓樓地板提高○．三公尺，建築
物高度變為三六．三公尺，原告不知情云云。經查建築技術規則建築設計施工篇第一
條第七款規定：「建築物高度：自基地地面計量至建築物最高部分之垂直高度。」系
爭建築物基地有坡度，建築師申請建照時以較高之東側計算建築物高度為二八．九八
公尺（地上七層，地下二層，每層四公尺，一樓樓板離地面○．九八公尺），臺北市
政府建管處審查，認應以另側較低地面（校園地面）計算高度，即地上九層，每層四
公尺，一樓樓地板離地面○．三○公尺，建築物高度合計三六．三○公尺，此為大宇
建築師事務所八十三年六月十四日大宇字第一九四七號函所載明。故系爭建築申請建
照後，僅核定之建築物高度變更，並非變更原設計，將一樓樓板提高○．三公尺，此
觀原告所提上蓋有臺北市政府工務局建照執照章之系爭建築物之西向立面圖，上繪三
樓離地面（東側）○．九八公尺，九樓樓板至地面共二八．九八公尺益明。原告聲稱
係臺北市政府建管處審查後將建築物高度改為三六公尺後，建築師再將一樓樓板提高
乙節，自非可採。依建築法第十三條規定：「本法所稱建築物設計人及監造人為建築
師，以依法登記開業之建築師為限。但有關建築物結構與設備等專業工程部分，除五
層以下非供公眾使用之建築物外，應由承辦建築師交由依法登記開業之專業工程技師
負責辦理，建築師並負連帶責任。」是超過五層之建築物其結構須由專業工程技師簽
證，該技師既就擬申請建造執照之建築物結構為簽證，即應對申請時之建築設計之結
構負責，不得諉為所申請之設計與所簽證者不同，否則規定應由技師簽證即失其意義
。況原告及大宇建築事務均自承，原設計係地上七層，地下二層，建築物高度二八．
九八公尺（此係以東側路面計算之高度），申請及核可之建築設計並未變更（高度改
為三六．三○公尺，僅係由另側路面計算，建築設計未變更），原告若誤以東側路面
計算建築物高度而認建築物結構高度未逾三六公尺，予以簽證，致逾越其可執業範圍
，縱非故意，亦難謂無過失，仍應負違規責任。大宇建築師事務所八十六年十二月十
二日出具之聲明書謂：「惟建管處第一次審查通過並認定建築物高度後，本所將本工
程地面抬高○．三公尺之事情因對原始結構計算不生影響，故無知會甲○○技師，而
甲○○技師就本工程增加高度○．三公尺乙事並不知情。」系爭建築物並未變更高度
設計，非事後再抬高一樓樓板高度，已如前述，該所稱原告不知系爭建築抬高地面云
云，殊非可採。而臺北市政府核發建照，更定建築物高度，該建築師事務所有否告知
原告，與原告已違規簽證之事實不生影響。原告復主張內政部上開關於建築物結構高
度之見解，僅屬解釋性之行政規則，未對外公告周知，原告事先亦不知情，自無從加
以遵守，基於信賴保護原則，應僅適用解釋函發布後之案件云云。惟查內政部上開解
釋係就依法發布之「各科技師執業範圍」規定為解釋，在闡明該法規涵意，應溯自該
法規發布時適用。原告為執業土木技師，依技師法第二十條規定，所承辦之業務，不
得逾越執照內記載之業務範圍，亦即應遵守「各科技師執業範圍」關於執業範圍之規
定。如就執業範圍之文義有疑義，可請主管機關闡釋，不得擅自解釋，執為違反規定
免責理由（原告起訴時自稱：「建物之原始設計為地上七層、地下二層，結構高度為
二八．九八公尺，其依委託之旨辦理系爭建物之結構設計」，嗣始改稱以建築物結構
三十六公尺計算該工程結構。依其起訴狀所稱，建物結構高度二八．九公尺即係東側
自地面起計算之高度，非東面一樓之樓板起算高度，原告事實上似知建築物結構高度
係自地面起算），亦無信賴保護原則之適用，更與稅捐稽徵法第一條之一規定無涉。
「各科技師執業範圍」係技師法第十二條第二項規定授權訂定，主管機關就土木技師
性質，規定其執業範圍，並以「建築物結構規劃、設計、研究、分析業務限於高度三
十六公尺以下」，區劃土木工程科技師與結構技師執業範圍，尚無違反法律授權。臺
北市政府據此核發執業執照，依規定之執業範圍准予執業，並無不合。本件原告係因
違反技師法第二十條規定「技師所承辦之業務，不得逾越執照內記載之業務範圍。」
而經被告依同法第四十一條第一項第二款規定予以懲戒，非依各科技師執業範圍或建
築技術規則處罰。技師法就處罰構成要件均已列明，未違反憲法第二十三條規定，與
司法院釋字第三一三、三四五、三四六、三六七、三八○、三九○、三九四、四○二
、四二三號解釋情形有間。至系爭建築執照臺北市政府工務局核發時，未以原告逾執
業範圍簽證否准建照之核發，至多為有無行政疏失責任；經濟部或內政部承辦人員就
建築物結構高度是否清楚，亦不過該承辦人員就職掌業務是否熟悉問題，均與原告是
否違規無關。復按技師法第十五條固規定：「技師執行業務，應備業務登記簿記載委
託人姓名或名稱、住所、委託事項及辦理情形之詳細記錄。」惟同法第二十三條規定
主管機關得檢查技師之業務或令其報告，則其因檢查之必要所命技師提出之資料，非
限於第十五條規定之文件。同法第十九條第一項第一款復規定：「技師不得有左列行
為：一、使他人假用本人名義執行業務。」主管機關為調查技師有無違反第十九條規
定情形，非不得依同法第二十三條命原告提出第十五條以外有關資料以供查核。本件
原告八十一年度承辦六十九件（臺北市政府工務局建築管理處八十二年十一月二十二
日北市工建字第一三七七九九號載核發建造執照數，原告陳報六十八件），業務量超
過一般技師數倍，民意代表質疑原告只負責蓋章（即實際上由他人以原告名義執行業
務），臺北市政府建設局以之與通常情形有異有查明必要，而於八十二年十一月八日
北市建二字第八三四五三號函請原告於二十日內提出建築師所開立之收據或相關憑證
，即非無據。原告八十二年十一月二十五日雖函報八十一年度承辦六十八件（僅建築
物樓層），並稱所要求提出之資料正整理中，惟迄無下文。臺北市政府建設局乃於八
十三年二月移請被告懲戒，被告於八十六年二月二十六日函請原告答辯，原告始於八
十三年三月十六日函稱：其與建築師交情深厚，致未詳細結算酬金，現已請建築師協
辦，同月十八日再函請延至四月底檢送，然迄未檢送（於本院所檢送之簽證表，係原
告自列之表格，與臺北市政府所命提供之資料不符），自難認已盡技師法第二十三條
規定義務。綜上所述，原告所為，已違反技師法第二十條及第二十三條規定，被告決
議依同法第四十一條第一項第二款、第四十條第一項第三款合併懲處停業二年，於法
無違。原告違規行為有二，依上開規定得各處以申誡或二個月以上二年以下之停業，
被告合併處以停業二年，非最高期間，其裁量尚無違比例原則。本件事證明確，原告
請求訊問建築師黃有良，並定期辯論，並無必要。其聲請停止執行，業由臺北市政府
以八十六年十二月十八日府建二字第八六○九七九一九○○號函撤銷該府八十六年十
二月九日府建二字第八六○九三一三二○○號執行函，原處分之執行業經撤銷，本院
無再命停止執行之必要，併此敘明。
據上論結，本件原告之訴為無理由，爰依行政訴訟法第二十六條後段，判決如主文。
中    華    民    國     八十八      年      八      月     三十一      日
                    行 政 法 院 第 一 庭
                                審 判 長 評  事      黃  綠  星
                                         評  事      高  秀  真
                                         評  事      藍  獻  林
                                         評  事      黃  璽  君
                                         評  事      鄭  忠  仁
右  正  本  證  明  與  原  本  無  異
                                         法院書記官  邱  彰  德
中    華    民    國     八十八      年      九      月       一        日
